【裁判字號】    89,易,530
【裁判日期】    891215
【裁判案由】    竊盜
【裁判全文】
臺灣嘉義地方法院刑事判決                          八十九年度易字第五三號
    公  訴  人  臺灣嘉義地方法院檢察署檢察官
    被      告  甲○○
右列被告因竊盜案件，經檢察官提起公訴（民國八十八年度偵字第七四四０號），本
院判決如左：
    主  文
甲○○無罪，令入相當處所施以監護壹年。
    理  由
一、公訴意旨略以：被告甲○○於民國八十八年四月二十二日上午，在嘉義市○○○
    街三十八號稻鄉村汽車旅館六一三室內，見呂碧芬熟睡中，竟意圖為自己不法之
    所有，將呂碧芬所有之皮包一只及皮包內現金約新台幣（下同）四、五萬元、汽
    機車駕照、行車執照、健保卡及身分證各一枚（其中現金四萬零七百元及皮包一
    個已經警發還丙○○）竊走，因認被告涉犯刑法第三百二十條第一項之竊盜罪。
二、訊據被告甲○○固不否認伊於右揭時、地將丙○○所有之皮包一只帶離旅館之事
    實，惟矢口否認有何竊盜之犯意，辯稱：丙○○已先離開旅館房間，伊等候許久
    ，不見丙○○歸來，猜想是要託伊保管，才將皮包帶在身上，隨即坐計程車去台
    北云云。公訴意旨認被告涉犯竊盜罪嫌，係以：「右揭事實業據被害人丙○○指
    陳在卷，復有被害報告及保管單各一紙在卷足稽。且被告自承其未經丙○○同意
    ，即花掉七、八千元，顯與其所辯保管丙○○皮包之情形不符，其辯解尚難採信
    。又被告於竊走前揭皮包後，雖有意將皮包返還丙○○，但此並不影響其竊盜罪
    之成立。」等語為據。
三、經查，被告離開旅館房間時，將丙○○所有皮包帶走，嗣取用其內現金七、八千
    元付計程車資，事先均未經丙○○同意之事實，業據被告自承在卷，又被告係因
    到達台北其胞姐住處，其胞姐見伊持有來路不明之皮包，問明緣由後，始於翌日
    由其胞姐偕同南下嘉義，會同被告之父母，欲將上開皮包交由警方處理之情，業
    據被告供陳在卷，並據被告之母乙○○○於檢察官偵訊時陳證明確並提出說明書
    一件附卷足參，堪認被告欲將皮包交由警方處理，係出於家人之勸諭，足見被告
    所辯係為保管皮包云云，顯係卸責之詞，非可採信。
四、按心神喪失人之行為，不罰。又行為不罰者，應諭知無罪之判決，刑法第十九條
    第一項、刑事訴訟法第三百零一條第一項分別定有規定。本案被告之行為，雖與
    竊盜罪之客觀構成要件該當，惟查，被告已有多年精神疾病史，並曾因精神疾病
    住院之事實，業據本院調閱被告於財團法人天主教聖馬爾定醫院（下稱聖馬爾定
    醫院）、嘉義榮民醫院之精神科病例核閱無訛，經本院依職權將被告送請聖馬爾
    定醫院精神科就被告於本件行為時是否有心神喪失或精神耗弱之情形進行鑑定，
    鑑定結果略以：「朱員目前精神狀態穩定，態度合作，對答合宜，可以清楚描述
    過去之心性發展史、病史、以及本次全部犯案過程。根據朱員長期的痛程，並且
    詳細分析各醫院之醫療紀錄，鑑定人判斷，朱員在國中三年級至目前，有安非他
    命濫用（或依賴）的情形，初步判斷朱員可能合併『安非他命引發之精神病』（
    Amphetamine-induced psychotic disorder），症狀有聽幻覺、視幻覺、關係妄
    想、被害妄想等。但是朱員宣稱即使多次入獄（最長曾達九個月之久）、乃至住
    院期間，無法使用安非他命並且有精神藥物治療的情況之下，上述之精神症狀皆
    未完全消失，此現象卻與『安非他命引發之精神病』之典型病程不同，亦即『安
    非他命引發之精神病』通常是在中斷使用安非他命，加上短暫藥物治療後不久，
    上述之精神症狀即完全消失殆盡，遺留下來之精神症狀通常局屬於情緒方面的症
    狀，如情堵低落、提不起勁、睡眠困投（失眠或嗜睡）。唯一例外的情形是，朱
    員長期使用安非他命，精神症狀才可能持續！但據朱員陳述，服刑期問一直遭受
    精神症狀干擾，未曾中斷，此一現象讓鑑定人不得不排除朱員可能罹患另一慢性
    精神疾病的可能性，亦即『精神分裂症』（Schizophrenia）。目前，臨床上極
    難區分『精神分裂症』與『安非他命引發之精神病』間的差異，最好的區別方式
    是證實朱員是否持續使用安非他命。從心理測驗結果發現，朱員之智力退化極顯
    著，但仔細分析其作答難易度，又發現朱員有些簡單的題目表示不會，但難的題
    目卻又作答迅速，而在羅夏克測驗中，並沒發現頗著的精神病跡象。以上現象大
    幅增加解釋上的雞度，可能性除了朱員有情緒、焦慮困擾導致的注意力不集中外
    ，必須排除刻意作假的可能性。依精神醫學理論，不管朱員的診斷是『精神分裂
    症』或『安非他命引發之精神病』，兩者產生之精神症狀，尤其是『命令式幻聽
    』（Voice commanding），都極有可能使得當事人案發當時處於『心神喪失』的
    狀態，因而作出自己無法控制的行為或舉動，犯下偷竊他人皮包之違法行為。」
五、本院以：
（一）被告長期均有包括「幻聽」、「幻覺」症狀在內之精神疾病史之情，有被告之
      病歷資料附卷可稽，業如前述，與被告於本院審理時所供事發當時「是因為我
      有幻聽、幻覺告訴我可以花錢」等語互核相符，是被告於本案行為時係處於精
      神疾病病發期間之情，應堪認定；再者，被告於本案事發前，與案外人黃進國
      間，因購買（假）安非他命事件，二人曾發生爭執，又本案事發前，被告亦受
      黃進國帶領到稻鄉村汽車旅館與丙○○會合之情，分別據被告與證人黃進國於
      偵訊時陳述明確，是被告於事發前，仍未完全停止施用安非他命之事實，應堪
      認定，而被告因向黃進國購得假安非他命，無法繼續施用，生理上受安非他命
      毒癮影響，心理上因受黃進國欺騙而受刺激之情，與經驗及論理法則亦無違背
      ，從而導致其精神疾病之復發或精神疾病症狀之再現，亦與事理及前開鑑定意
      見之認定無違。
（二）綜合前開鑑定意見之認定及本院前開認定，本院因認被告於本件行為時係處於
      心神喪失狀態，揆諸前開條文之規定，本案被告之構成要件該當行為即因其心
      神喪失而阻卻違法，其行為不罰，應由本院為被告無罪之諭知。
六、另按因心神喪失而不罰者，得令入相當處所，施以監護；監護處分期間為三年以
    下，刑法第八十七條第一項、第三項定有明文。經查，被告因前開精神疾病，曾
    有多次自殺紀錄，並有間歇性情緒不穩定現象之事實，有前開病歷資料在卷可參
    ，又被告精神疾病之再現，與被告施用安非他命間，有相當之因果關係之情，並
    為前開鑑定意見所隱喻，且參諸前開鑑定意見中：「對於朱員，鑑定人建議必須
    接受較長期的抗精神病藥物治療，‧‧‧不可中斷，並定期由同一精神科醫師長
    期視察與診視，方能正確下一臨床診晰，以安排適合之治療，並避兔類似事件再
    度發生。」之認定，本院因認：為預防被告因精神疾病症狀之影響而再有危害一
    己與他人之虞，有使其接受持續規則之精神科評估與治療之必要，爰併予宣告令
    入相當處施以監護壹年。
據上論斷，應依刑事訴訟法第三百零一條第一項、第二項、刑法第八十七條第一項、
第三項判決如主文。
本案經檢察官吳基華到庭執行職務。
中      華      民      國    八十九    年     十二     月     十五     日
                            臺灣嘉義地方法院刑事第二庭
                                法  官  蔡  廷  宜
右為正本證明與原本無異。
如不服本判決，應於送達後十日內，向本院提出上訴狀。
中      華      民      國    八十九    年     十二     月     十五     日
        書記官  洪  麗  惠


司法院資訊處製作；財團法人民間司法改革基金會備份。
